臺灣嘉義地方法院交通事件裁定　　　　　　　　　　　九十三年度交聲字第七五號
　　原處分機關　交通部公路總局嘉義區監理所
　　異　議　人　丙○○○股份有限公司
　　即受處分人）　　　設嘉義.
　　法定代理人　劉蔡釆芬
右列異議人即受處分人因違反道路交通管理處罰條例案件，對於原處分機關即交通部
公路局嘉義區監理所中華民國九十三年三月二十三日所為之處分（嘉監裁字第裁七○
─Ｚ00000000號裁決書）聲明異議，本院裁定如左：
    主  文
異議駁回。
    理  由
一、聲明異議意旨略以：受處分人即異議人（下稱異議人）丙○○○股份有限公司所
    有之車牌號碼ＴＷ—○一九號自用一般大貨車，於民國（下同）九十三年一月六
    日下午五時許，由異議人之法定代理人劉蔡釆芬之夫丁○○借予同來借車之乙○○及甲○○兄弟，因丁○○與乙○○相識多年，知悉乙○○具有大貨車駕駛執照
    ，且曾多次借車予乙○○，遂同意由乙○○將前開大貨車開走；詎乙○○於途中
    ，擅將前開大貨車交由僅具自小客車駕照之甲○○駕駛，囑其將車駛還異議人，
    因而於同日晚間十一時二十二分許，在國道一號公路南向二五八公里處，為內政
  部警政署國道公路警察局第四隊警員認為違規，而以公警局交字第Ｚ00000
    000號舉發違反道路交通管理事件通知單舉發；惟乙○○確實領有大貨車駕駛
    執照，異議人借車時顯已善盡查證駕駛人駕駛執照資格之注意義務，又乙○○擅
    將大貨車交由甲○○駕駛之事並非異議人授意，亦非異議人所能控制，應符合縱
    加以相當之注意仍不免發生違規之情形，不受處罰。故原處分機關即交通部公路
    總局嘉義區監理所（下稱原處分機關）以異議人上述違規事實明確，而依道路交
    通管理處罰條例第二十一條之一第一項第三款及第二十一條之一第三項之規定，
    裁處異議人罰鍰新台幣（下同）四萬元，並吊扣汽車牌照三個月即有不當，故異
    議人不服該裁處，而提起本件異議云云。
二、(一)按汽車駕駛人駕駛大貨車，有領有小型車駕駛執照駕車者，汽車所有人及駕駛
    人各處新臺幣四萬元以上八萬元以下罰鍰，並吊扣其汽車牌照三個月，道路交通
    管理處罰條例第二十一條之一第一項第三款及第三項分別定有明文。(二)經查，本
    件異議人之前開大貨車，於前揭時、地，由未取得大貨車駕駛執照之甲○○駕駛
    ，遭員警舉發等情，業據異議人之代理人劉蔡釆芬承認在卷，並有前揭舉發通知
    單在卷可參。是異議人所有之前開大貨車，係由未取得營業大貨車駕駛執照之甲○○於前開違規時、地駕駛而違規之事實，應可認定。
三、(一)復按汽車駕駛人駕駛大貨車，有領有小型車駕駛執照駕車者，汽車所有人及駕
    駛人各處新臺幣四萬元以上八萬元以下罰鍰，並吊扣其汽車牌照三個月，道路交
    通管理處罰條例第二十一條之一第一項第三款及第三項分別定有明文。次按，道
    路交通管理處罰條例修正後增定第二十一條之一之立法理由，係鑒於駕駛聯結車
    、大貨車、大客車者，其駕駛經驗、技術均要較駕駛小型車者為高，且該等車輛
    若行駛於道路因而肇事，將嚴重危害行車安全及他人生命安全，對社會之衝擊可
    謂至深且鉅，故為加強上開車輛駕駛人之社會責任及車輛所有人之監督管理責任
    ，遂課以駕駛人本人及車輛所有人需同時確保駕駛人符合駕駛資格且具有駕照之
    義務，以維護交通秩序及行車安全；又按人民違反法律上之義務而應受行政罰之
    行為，法律無特別規定時，雖不以出於故意為必要，仍須以過失為其責任條件。
    但應受行政罰之行為，僅須違反禁止規定或作為義務，而不以發生損害或危險為
    其要件者，推定為有過失，於行為人不能舉證證明自己無過失時，即應受處罰，
    司法院大法官會議釋字第二七五號解釋文參照。準此而論，行政罰部分係採舉證
    責任倒置，原則上推定行為人有過失，惟有行為人舉證無過失，始能免責，此觀
    諸道路交通管理處罰條例第二十一條之一第四項，另增訂『汽車所有人如已善盡
    查證駕駛人駕駛執照資格之注意，或縱加以相當之注意而仍不免發生違規者，汽
    車所有人不受本條之處罰』，益證道路交通管理處罰條例第二十一條之一規定，
    係採舉證責任倒置甚明。又因道路交通管理處罰條例第二十一條之一關於『汽車
    所有人責任』之規定，就責任條件部分，並未限於故意或過失，是依前開說明，
    汽車駕駛人於駕駛執照吊扣期間駕車，則推定汽車所有人有過失，如汽車所有人
    未舉證已善盡注意義務，尚難因此免責。(二)查本院詢以前揭日期借車之經過，證
    人乙○○到庭結證稱：我平常即向丁○○借用前開大貨車，當天由甲○○打電話
    與丁○○約好商借車輛，我不知道甲○○幾點打電話借車，我也不清楚借車的細
    節，當天下午五點多，我和甲○○開小轎車一起到丁○○工廠向他借車，我開口
    向丁○○借車，借車後我和甲○○開車去載東西等語（見本院卷第二十五頁至第
    二十六頁），證人甲○○到庭結證稱：當天因為我們要出貨，我叫乙○○向丁○○借車，當天中午大約吃飽飯後應該是三點左右，我開貨車先到丁○○工廠，乙○○開轎車後到，我們兩人一起去向丁○○借車等語（見本院卷第二十六頁至第
    二十七頁），證人丁○○到庭結證稱：當天白天的時候，詳細時間已忘記，乙○○和甲○○兄弟二人駕駛（我不知道何人駕駛）一台小貨車同來向我借車，乙○○只向我說要借一下車，然後乙○○就將他的小貨車放在我公司處，我想我還不
    使用大貨車，就同意借他等語（見本院卷第二十三頁、第二十八頁），又證人丁○○於九十三年二月十一日代理異議人向原處分機關提出陳述則稱：汽車所有人
    （本院按應係指丁○○）有事外出，當天駕駛人有貨物要運送就開走車輛，當所
    有人回來時，看見車輛不在，便打電話向駕駛人詢問有無駕駛執照，駕駛人回答
    有，汽車所有人已善盡查證義務等語，有陳述單一紙附於於原處分機關之「處理
    交通違規聲明異議案件卷宗」可稽；是證人乙○○、甲○○及丁○○三人對於乙○○、甲○○「何人先行聯絡借車」、「駕駛何種交通工具前往借車」、「共同
    或先後前往借車」及「是否當面向丁○○借得車輛」等事項，所陳互見矛盾，故
    認該三名證人之信用性甚值懷疑，其等所述當有迴護偏袒異議人情形，因而不足
    使本院憑此形成異議人「已善盡查證駕駛人駕駛執照資格之注意，或縱加以相當
    之注意而仍不免發生違規者」之有利認定，自難援用道路交通管理處罰條例第二
    十一條之一第四項為其免罰之依據。
四、綜上所述，本件異議人所有之前開大貨車，於前開時、地，有經未取得大貨車駕
    駛執照之駕駛人駕駛之違規事實，而異議人復無法舉證已善盡注意義務，則原處
    分機關據此並引用上開道路交通管理處罰條例第二十一條之一第一項第三款及第
    三項等規定，裁處汽車所有人即本件之異議人罰鍰四萬元，並吊扣汽車牌照三個
    月，於法即無不當。本件異議內容，經核並無理由，故應予以駁回。
五、據上論斷，應依道路交通案件處理辦法第十九條，裁定如主文。
中      華      民      國    九十三    年      九      月    三十      日
                              臺灣嘉義地方法院交通法庭
                                  法  官  盧  鳳  田
右正本證明與原本無異。
如不服本裁定應於送達後五日內向本院提出抗告狀（應附繕本）。
中      華      民      國九十三    年      九      月    三十      日
                                  書記官  林  秀  惠
